【裁判字號】    94,家抗,22
【裁判日期】    950206
【裁判案由】    訴訟救助
【裁判全文】
臺灣板橋地方法院民事裁定              94年度家抗字第22號
抗  告  人  乙○○
代  理  人  游雅玲  律師
相  對  人  甲○○（吳雨涵）
上列當事人間請求指定監護人事件，抗告人對於中華民國94年11
月1日本院94年度家救字第92號裁定提起抗告，本院裁定如下：
       主    文
抗告駁回
抗告程序費用由抗告人負擔。
       理    由
一、本件抗告人於原審聲請意旨略以：抗告人向鈞院聲請指定監
    護人乙案，業經財團法人法律扶助基金會審核通過准予法律
    扶助在案，為此依法律扶助法第62條之規定，聲請准予訴訟
    救助，准抗告人免繳納裁判費等情。
二、原審以：抗告人聲請指定監護人事件，係屬非訟事件，非訟
    事件法既無準用民事訴訟法關於「訴訟救助」之規定，則抗
    告人就指定監護人事件所為訴訟救助之聲請，於法即屬無據
    ，爰裁定予以駁回等語。
三、抗告意旨略以：按「當事人無資力支出訴訟費用者，法院應
    依聲請裁定准予訴訟救助，但顯無勝訴之望者，不在此限。
    」，民事訴訟法第107 條定有明文，其立法理由略以：「查
    民事訴訟法第152 條理由謂訴訟救助之宗旨，在保護有權利
    而貧困之人，故法律上應規定受訴訟救助之前提要件，以貫
    徹法意。」，此外復參照憲法第16條「人民有請願、訴願、
    及訴訟之權」之規定，可知人民之訴訟權乃屬憲法保障之公
    民權利，為避免有權利而無資力之人，因礙於法院裁判費用
    之規定，無法經由訴訟方式解決紛爭保障權益，則於民事訴
    訟法定有訴訟救助之規定，以貫徹憲法保障人權之意旨。而
    訴訟事件及非訟事件，固以事件有無爭執性之性質以為區別
    ，然非訟事件法中亦有事件屬訴訟性質者，僅因考量該事件
    具有公益性，需由法院職權調查並為當事人盡其權利主張者
    ，而將之列入非訟事件法，本件依民法第1094條第2 項規定
    指定監護人事件即屬其一。從而，倘僅依事件之性質，而區
    分有無訴訟救助之適用，而阻礙抗告人尋求法院救濟保障權
    利之途徑，顯違反憲法第16條及訴訟救助之立法意旨。次者
    非訟事件法第21條第2 項係概括準用民事訴訟法有關訴訟費
    用之一切規定，自包括訴訟救助在內。本件抗告人以相對人
    甲○○（吳雨涵）行蹤不明為由，請求改定監護權人為抗告
    人，係屬有相對人之非訟事件，揆諸上述規定，自可準用民
    事訴訟有關訴訟救助之規定，原裁定應予廢棄等語。
四、按憲法第16條明定人民有訴訟之權，旨在確保人民權益遭受
    不法侵害時，有權訴請司法機關予以救濟。惟訴訟權如何行
    使，應由法律規定；法律於符合憲法第23條意旨之範圍內，
    對於人民訴訟權之實施自得為合理之限制。而訴訟救濟應循
    之審級、程序及相關要件，則由立法機關衡量訴訟案件之種
    類、性質、訴訟政策目的，以及訴訟制度之功能等因素，以
    法律為正當合理之規定。非訟事件法第13條以下對於非訟事
    件之聲請應徵收費用，民事訴訟法第77條之13以下對於民事
    訴訟案件應徵收裁判費之規定，即立法者分別衡酌非訟事件
    及訴訟事件之不同屬性，基於使用者付費及衡平原理，避免
    虛耗國家有限之司法資源，維持社會秩序所為之正當合理之
    限制，與憲法第16條、第23條尚無違背。又非訟事件法與民
    事訴訟法就費用之徵收採取不同之計算標準，民事訴訟原則
    上以標的之金額或價額，依一定比例徵收裁判費，而非訟事
    件法原則上僅徵收象徵性之費用，立法者業已考量兩者在程
    序及性質上之差異而為不同規定之旨趣。現行非訟事件所徵
    收之費用，係立法者參酌社會經濟狀況之變遷，斟酌消費者
    物價指數及國民平均所得所為規定，徵收之費用甚為微少，
    應不致構成人民訴訟權之障礙。
五、再者，非訟事件準用民事訴訟法者，係採列舉規定，其未規
    定者，即不在準用之列，此觀非訟事件法之法條規定自明。
    非訟事件法第21條第2 項雖規定「前項費用之負擔，有相對
    人者，準用民事訴訟法有關訴訟費用之規定」，然綜合同條
    第1 項「非訟事件程序費用，除法律另有規定外，由聲請人
    負擔。檢察官為聲請人時，由國庫支付」之規定參互以觀，
    應認非訟事件法第21條第2 項係就有相對人之非訟事件費用
    之如何負擔予以規範；亦即所準用者為民事訴訟法第1 編第
    3 章第3 節「訴訟費用之負擔」之規定，而不及於同編章第
    5 節「訴訟救助」之規定。所謂「準用」，乃法律規定授權
    將某事件類型之法律規定適用於另一類似之事件類型者；亦
    即，「準用」之法律事件，與「被準用」之法律規定所規範
    之法律事件，於性質上係相類似。然非訟事件法所規範者，
    既係非訟事件，聲請人所預納之費用為「非訟程序費用」，
    核與民事訴訟法第1 編第3章 第5 節所定訴訟救助之相關規
    定，係針對訴訟費用而言有別，而法律扶助法第62條亦規定
    「…其於訴訟程序中…」，所扶助之訴訟種類，限於民、刑
    及行政「訴訟」，益徵於非訟事件程序中，並無訴訟救助相
    關規定之適用。職是，司法實務上對於非訟事件向來不準用
    訴訟救助之規定。
六、本件抗告人向法院聲請指定監護人事件，係屬非訟事件法第
    138 條所定之監護事件，性質上為非訟事件，依上說明，自
    無民事訴訟法有關訴訟救助之準用，其雖經財團法人法律扶
    助基金會准予法律扶助，並向法院聲請訴訟救助，法院仍不
    應准予訴訟救助。況本件乃因非財產權關係為聲請者，依非
    訟事件法第14條第1 項規定，應徵收費用新台幣壹仟元，費
    用甚微；本件抗告人擁有臺北縣三重市○○里○○路8 巷34
    號2 樓之房屋及臺北縣三重市○○段0686地號土地持分1/2
    ，此有稅務電子閘門財產所得調件明細表在卷可稽。是就抗
    告人之經濟能力而言，繳納前開費用顯無困難，自不能謂係
    剝奪抗告人之訴訟權。是原審裁定駁回抗告人之聲請，並無
    不合。抗告人指摘原裁定不當，求予廢棄，非有理由，應予
    駁回。
七、據上論結，本件抗告為無理由，爰裁定如主文。
中    華    民    國    95  年    2     月    6       日
                  家事法庭審判長      法  官余來炎
                                      法  官毛崑山
                                      法  官黃惠瑛
以上正本證明與原本無異。
本裁定除以違背法令為理由，不得再抗告。如提再抗告，應於送
達後10日內向本院提出抗告狀，並應繳納抗告費新台幣1000元。
中    華    民    國    95    年    2     月  6       日
                                      書記官  林月蓉


司法院資訊處製作；財團法人民間司法改革基金會備份。
